臺灣高等法院民事判決  
108年度上字第1334號
上  訴  人  方佩瑜  


訴訟代理人  蘇千祿律師
被 上訴 人  林長鵬  
訴訟代理人  謝孟馨律師
複 代理 人  黃宗哲律師
上列當事人間返還價金等事件，上訴人對於中華民國108年7月12
日臺灣桃園地方法院107年度訴字第1599號第一審判決提起上訴
，本院於109年2月5日言詞辯論終結，判決如下：
    主  文
原判決關於命上訴人給付部分，及該部分假執行之宣告，暨訴訟
費用之裁判（除確定部分外）均廢棄。
上開廢棄部分，被上訴人在第一審之訴及假執行之聲請均駁回。
第一審（除確定部分外）及第二審訴訟費用由被上訴人負擔。
    事實及理由
一、被上訴人主張：伊於民國103年11月4日以總價新臺幣（下同
    ）368萬8,000元向上訴人購買坐落於桃園市○○區○○段000地
    號土地，及其上同段24建號建物即門牌號碼為桃園市○○區○○
    路000巷0弄00號房屋（權利範圍均全部，下稱系爭房屋，與
    坐落土地合稱系爭房地）。伊嗣於106年10月8日與訴外人楊
    家鶱（原名：楊淽翊）就系爭房地簽訂買賣契約後，經楊家
    鶱告知始知悉於70年間曾發生住戶於系爭房屋內自殺身亡之
    非自然死亡事件，系爭房屋依一般社會通念即屬凶宅，影響
    交易價值，係屬重大瑕疵。上訴人故意隱瞞凶宅之瑕疵，伊
    自得依民法第359條、第354條第1項規定解除買賣契約，請
    求返還價金。爰依民法第259條第1、2款及民法第179條規定
    ，擇一求為命：上訴人應給付伊368萬8,000元及自起訴狀繕
    本送達翌日起至清償日止，按週年利率5％計算利息之判決。
    並陳明願供擔保請准宣告假執行。（未繫屬本院者，不予贅
    述）
二、上訴人則以：伊係經原法院另案強制執行拍賣程序，於102
    年5月28日取得系爭房地所有權，法院拍賣公告並未載明任
    何非自然死亡之事實。而伊於取得產權期間內，未發生兇殺
    、自殺、一氧化碳中毒或其他非自然死亡之情事，並於出售
    系爭房地予被上訴人前，在「房地產標的現況說明書」（下
    稱系爭說明書）中誠實告知系爭房屋於30年前疑似有人於屋
    內自殘之情形，被上訴人仍然決定購買系爭房地，伊並無違
    反告知義務或物之瑕疵擔保責任。被上訴人所提出朱立福之
    相驗屍體證明書影本（下稱系爭相驗證明書），是否為真正
    仍有疑義，縱若屬實，然因伊無法查證，亦無故意隱瞞；且
    系爭房屋於70年間所發生之自殺死亡事件，迄至107年間本
    件起訴時已約37年之久，被上訴人購買後亦使用3年，並未
    發生有何靈異現象，足見系爭房屋並無凶宅之瑕疵。又縱認
    被上訴人得解除買賣契約，惟被上訴人已居住3年以上，且
    出售價格提高，足見系爭房地並無價值減損且被上訴人與有
    過失等語，資為抗辯。
三、原審為上訴人敗訴之判決，並命被上訴人應同時履行移轉系
    爭房地所有權登記予上訴人之對待給付義務，即判命：上訴
    人應於被上訴人將系爭房地所有權移轉登記予上訴人之同時
    ，給付被上訴人368萬8,000元本息，並為准、免假執行之宣
    告。上訴人不服，提起上訴，上訴聲明：㈠原判決不利於上
    訴人部分廢棄。㈡上開廢棄部分，被上訴人在第一審之訴及
    假執行之聲請均駁回。被上訴人答辯聲明：上訴駁回。（被
    上訴人就其敗訴部分，未據上訴，非本院審理範圍）
四、兩造不爭執事項（本院卷第82至83頁）：
  ㈠上訴人前於原法院101年度司執字第11820號強制執行事件，
    於102年5月21日拍賣程序以250萬5,000元拍定系爭房地，於
    102年5月28日取得系爭房地所有權（原審卷一第57至59頁、
    卷二第31頁）。嗣於103年11月4日與被上訴人簽立不動產買
    賣契約書（下稱系爭買賣契約），以368萬8,000元出售系爭
    房地予被上訴人，並於系爭說明書中有關「賣方產權期間内
    是否曾於本建物專有部分發生過兇殺或自殺致死事情事」勾
    選「否」，備註說明記載「曾有所有權人疑似在房子内有自
    殘之情形（約30年前，於醫院往生）」等語，有系爭買賣契
    約在卷可佐（原審卷一第8至20頁）。
  ㈡被上訴人於106年10月8日與楊家鶱簽訂不動產買賣契約書，
    以420萬元出售系爭房地，經楊家鶱告知系爭房屋曾發生住
    戶於屋内自殺身亡乙事，並提出系爭相驗證明書，被上訴人
    因而同意楊家鶱解約之請求，並即於106年11月17日以存證
    信函通知上訴人上情並協商解決事宜等情，有不動產買賣契
    約書、存證信函2份、臺灣桃園地方法院檢察處70年7月29日
    相驗屍體證明書影本即系爭相驗證明書，及解約協議書等為
    證（原審卷一第33至35、131至137、139頁，卷二第33至36
    頁）。
五、被上訴人主張上訴人出售之系爭房屋為凶宅，應負物之瑕疵
    擔保責任，其依民法第359條、第354條第1項規定解除系爭
    買賣契約，擇一依民法第259條第1、2款及第179條規定，請
    求上訴人返還價金368萬8,000元本息等情，為上訴人否認，
    並以前詞置辯。茲就兩造之爭點及本院之判斷，詳述如下：
  ㈠按物之出賣人對於買受人，應擔保其物依第373條之規定危險
    移轉於買受人時無滅失或減少其價值之瑕疵，亦無滅失或減
    少其通常效用或契約預定效用之瑕疵。但減少之程度，無關
    重要者，不得視為瑕疵。出賣人並應擔保其物於危險移轉時
    ，具有其所保證之品質，民法第354條定有明文。又買賣因
    物有瑕疵，而出賣人依前五條之規定，應負擔保之責者，買
    受人得解除其契約或請求減少其價金。固亦為同法第359條
    前段所明定。惟按所謂物之瑕疵，係指存在於物之缺點而言
    ，須當事人有所約定，或依通常交易觀念，認為應具備之價
    值、效用或品質不具備者，始得謂之。又買賣標的物是否具
    有兩造約定或依通常交易觀念所指之瑕疵，應由買受人就該
    項利己事實之存在負舉證之責。
　㈡被上訴人主張系爭房屋曾發生非自然死亡事件，並提出系爭
    相驗證明書為證，上訴人固否認真正，然參酌系爭相驗證明
    書上有臺灣桃園地方法院檢察處（即臺灣桃園地方檢察署前
    身）之機關印信，並有檢察官、法醫師簽名，蓋有檢察官「
    鍾信行」之印文。經證人楊家鶱於原審結證稱：系爭相驗證
    明書是朋友魏宏意帶伊之證件向桃園○○○○○○○○○（下稱楊梅
    戶政所）申請的等語（原審卷一第220至221頁）。復經楊梅
    戶政所108年3月5日桃市楊戶字第1080001281號函復：系爭
    相驗證明書與該所檔存申請書相符，因正本脆弱易損不便提
    供，檢附相同之影本（原審卷一第271至272頁）及朱立福之
    除戶戶籍資料為佐（原審卷一第164至165頁），堪認系爭相
    驗證明書確實與楊梅戶政所留存之正本相同，符合民事訴訟
    法第352條第1項規定，應為真正。
　㈢系爭相驗證明書上記載朱立福死亡地點為「臺灣省桃園縣○○
    鎮○○里○○路000巷0弄00號」即系爭房屋，並勾選「自宅」，
    死亡原因記載「窒息致死」、「自縊」、「自為」；
    死前曾否經醫師診察，勾選「否」等（原審卷一第35頁），
    足見朱立福係於系爭房屋內自殺身亡。上訴人雖稱臺灣桃園
    地方檢察署、臺灣高等檢察署、行政院衛生福利部及法務部
    法醫研究所等函文均查無受理朱立福相驗屍體案件，財政部
    北區國稅局函亦無朱立福之繼承人申報遺產稅紀錄及資料等
    ，難認朱立福為非自然死亡云云。惟考量機關掌理文書逾保
    存年限即得予以銷毀，且因70年間檢察機關尚未完成建置電
    腦系統記錄受理案件，所查案件距今久遠，已逾30年，是否
    影響案件查詢結果，非無疑義，至於有無繼承人申報遺產則
    與朱立福之死亡原因無涉。況且上訴人自承在拍賣前曾自鄰
    居聽聞，而在系爭說明書記載「曾有所有權人疑似在房子内
    有自殘之情形（約30年前，於醫院往生）」等語，堪認系爭
    相驗證明書所載內容非虛。至於上訴人雖記載「於醫院往生
    」，然此部分既係傳聞而來，亦無提出其他證據可佐，相較
    於上開公文書之信憑性為弱，尚難採之。則被上訴人主張系
    爭房屋於70年間曾發生非自然死亡事件，應堪採信。
　㈣被上訴人雖主張系爭房屋曾發生非自然死亡事件，為民間所
    稱之凶宅，一般社會大眾對居住品質會心存疑慮，影響購買
    意願或交易價值，係屬重大瑕疵，系爭買賣契約第17條並未
    免除上訴人應負物之瑕疵擔保責任，縱非發生於上訴人持有
    產權期間，上訴人亦應負無過失之瑕疵擔保責任云云，然為
    上訴人所否認，並辯稱：依兩造簽訂之系爭說明書，其僅就
    產權登記期間內負責，系爭房屋非於其持有產權期間內發生
    非自然身故事件，非屬凶宅，其不負物之瑕疵擔保責任等語
    。經查，系爭買賣契約第17條以手寫特別約定：「依房地產
    現況說明書記載結案。」（原審卷第14頁），即兩造已約定
    以系爭說明書之記載為據。而系爭說明書特別註明「請委託
    人就持有本房地時間內，所瞭解之屋況確實填寫，告知買方
    。」，內容第8項為：「『賣方產權期間内』是否曾於本建物
    專有部分發生過兇殺或自殺致死情事」（原審卷第20頁），
    已特別約定為上訴人產權期間內是否發生兇殺或自殺致死情
    事應確實告知被上訴人，被上訴人並蓋章確認。換言之，倘
    非上訴人產權持有期間所發生非自然死亡之情事，並無規範
    上訴人有何說明、查證或擔保之義務。而上訴人係於102年5
    月28日拍定取得系爭房地所有權，為兩造所不爭執（不爭執
    事項㈠），是系爭房屋於70年間所發生之非自然死亡事件既
    非發生於上訴人產權持有期間，自難認上訴人對此有何說明
    、查證或擔保之義務。
　㈤姑不論曾發生非自然死亡事件之房屋，其物理結構並未有何
    損壞，且縱於心理層面較可能引發他人嫌惡之情，然仍可能
    因個人觀念、宗教信仰、使用目的而異，亦會因時間經過、
    事件被遺忘、或以宗教儀式安定人心等方式去除嫌惡不安之
    感，本件能否僅因系爭房屋曾於30多年前發生非自然死亡事
    件，即逕認有何不備價值或效用之瑕疵，已有疑義。況參照
    中華民國不動產仲介經紀商業同業公會全國聯合會曾於97年
    7月22日以房仲全聯字第97115號函詢主管機關內政部有關「
    凶宅」之認定標準，以便明示於不動產說明書內一案，內政
    部於同年7月24日以內授中辦地字第0970048190號函復：「
    查本部訂頒之不動產說明書應記載事項，尚無應記載『凶宅』
    事宜，惟凶宅非法律名詞。惟按本部92年6月間公告修正之『
    不動產委託銷售契約書範本』附件一『不動產標的現況說明書
    』項次11內容，『本建築改良物（專有部分）於賣方產權是否
    曾發生兇殺或自殺致死之情事』，係指賣方產權持有期間，
    於其建築改良物之專有部分（包括主建物及附屬建物），曾
    發生兇殺或自殺而死亡（不包括自然死亡）之事實（即陳屍
    於專有部分），及在專有部分有求死行為致死（如從該專有
    部分跳樓）；但不包括在專有部分遭砍殺而陳屍他處之行為
    （即未陳屍於專有部分）」等語（原審卷一第339頁），甚
    且104年10月1日修正生效之「不動產說明書應記載及不得記
    載事項」及「成屋不動產說明書格式範例」中，加上是否有
    一氧化碳中毒或其他非自然死亡之情事為勾選項目，然仍以
    「本建物（專有部分）於產權持有期間」為限等情（原審卷
    一第328、337頁），有桃園市不動產仲介經紀商業同業公會
    108年4月18日桃市房仲祺字第108020號函附前開內政部函示
    及格式範例等在卷可稽（原審卷一第317至第339頁）。依上
    開內政部之解釋，已臚列數種較易引發嫌惡不安心理之狀況
    ，並限定事故發生期間應為「賣方產權持有期間」，資以定
    義何謂「凶宅」，顯已平衡買方之心理需求及賣方合理之告
    知義務，用以避免出賣人即使於不知情且查證不易之情形下
    ，仍應就其取得房屋前數年甚至數十、數百年前所有曾發生
    過之非自然死亡事故，均負告知及瑕疵擔保義務，應堪作為
    社會上一般交易觀念中是否具有「凶宅」瑕疵之判斷標準。
    而系爭買賣契約之約定與上開內政部解釋及不動產說明書應
    記載及不得記載事項相同，則上訴人對於非其產權持有期間
    ，且相距逾30年前所發生之朱立福非自然死亡事件，難認有
    何物之瑕疵擔保責任。被上訴人主張系爭房屋為凶宅而有瑕
    疵，上訴人應負無過失負責云云，即非可取。
  ㈥被上訴人另主張上訴人於系爭說明書備註記載「曾有所有權
    人疑似在房子内有自殘之情形（約30年前，於醫院往生）」
    等語，與事實不符，係故意隱匿凶宅之瑕疵云云，為上訴人
    否認，辯稱：已將所知內容誠實告知並無隱匿，戶政事務所
    不提供其查證等語，並提出楊梅戶政所108年8月21日函文為
    佐。經查，上訴人於系爭說明書上記載「於醫院往生」等情
    固然與系爭相驗證明書上所載係於系爭房屋內身亡之事實不
    符，然上訴人並非偵查機關，本無調查權限，且非其產權持
    有期間所發生，依系爭買賣契約之約定並無說明義務，已如
    前述。又其經法院拍賣程序取得系爭房地所有權時，法院拍
    賣公告並未記載系爭房屋曾發生任何非自然死亡事件乙節，
    有原法院拍賣公告在卷足憑（原審卷二第61至63頁）。再者
    ，上訴人於本件訴訟繫屬中向楊梅戶政所查詢系爭房屋是否
    有發生非自然死亡（凶宅）之情形，楊梅戶政所以所詢事項
    並非戶政事務所法定業務，且上訴人非戶籍法第65條規定本
    人或利害關係人等為由拒絕查復等情，有該所108年8月21日
    桃市楊戶字第1080005409號函可查（本院卷第131頁）。此
    外，警察機關亦無相關系統可提供一般民眾查詢建物是否為
    凶宅（非自然死亡）案件，亦有桃園市政府警察局楊梅分局
    107年9月20日楊警分刑字第1070027830號函可參（原審卷一
    第140頁），則上訴人辯稱其無法查詢系爭房屋是否曾發生
    非自然死亡事件，堪信屬實，此外，被上訴人並無提出其他
    證據可認定上訴人有何故意隱匿之情事，被上訴人此部分主
    張，亦難採之。　
　㈦本件綜合上情，依系爭買賣契約、系爭說明書之約定，及參
    照社會一般交易觀念所為「凶宅」之定義，系爭房屋是否屬
    於凶宅而有瑕疵，係以其專有部分於上訴人產權持有期間，
    是否曾發生兇殺或自殺致死之情事，資以認定。上訴人就已
    逾30年前，非其產權持有期間在系爭房屋所發生之非自然死
    亡事件，並不負物之瑕疵擔保責任，且無證據證明上訴人有
    何故意隱匿之情事，則被上訴人依民法第359條、第354條第
    1項規定解除系爭買賣契約，自非適法。系爭買賣契約未經
    合法解除，上訴人自無回復原狀之義務，其受有買賣價金之
    利益，即非無法律上原因，則被上訴人依民法第259條第1、
    2款及民法第179條規定，請求上訴人返還價金368萬8,000元
    及利息，均屬無據，無從准許。
六、綜上所述，被上訴人依民法第259條第1、2款及第179條規定
    ，請求上訴人返還買賣價金368萬8,000元及自起訴狀繕本送
    達翌日起至清償日止，按週年利率5％計算之利息，為無理由
    ，應予駁回。原審判命上訴人應於被上訴人將系爭房地所有
    權移轉登記予上訴人之同時，給付被上訴人368萬8,000 元
    本息，並為假執行之宣告，自有未洽。上訴意旨就此部分指
    摘原判決不當，求予廢棄改判，為有理由，自應由本院廢棄
    改判如主文第2項所示。
七、本件事證已臻明確，兩造其餘之攻擊或防禦方法及所用之證
    據，經本院斟酌後，認為均不足以影響本判決之結果，爰不
    逐一論列，附此敘明。
八、據上論結，本件上訴為有理由，依民事訴訟法第450條、第7
    8條，判決如主文。
中　　華　　民　　國　　109 　年　　2 　　月　　26　　日
                  民事第二庭
                        審判長法  官  陳容正
                              法  官  王怡雯
                              法  官  紀文惠
正本係照原本作成。
被上訴人如不服本判決，應於收受送達後20日內向本院提出上訴
書狀，其未表明上訴理由者，應於提出上訴後20日內向本院補提
理由書狀（均須按他造當事人之人數附繕本）上訴時應提出委任
律師或具有律師資格之人之委任狀；委任有律師資格者，另應附
具律師資格證書及釋明委任人與受任人有民事訴訟法第466 條之
1第1項但書或第2項（詳附註）所定關係之釋明文書影本。如委
任律師提起上訴者，應一併繳納上訴審裁判費。
中　　華　　民　　國　　109 　年　　2 　　月　　26　　日

　　　　　　　　　　　　　　  書記官  李昱蓁
附註：
民事訴訟法第466條之1（第1項、第2項）：
對於第二審判決上訴，上訴人應委任律師為訴訟代理人。但上訴
人或其法定代理人具有律師資格者，不在此限。
上訴人之配偶、三親等內之血親、二親等內之姻親，或上訴人為
法人、中央或地方機關時，其所屬專任人員具有律師資格並經法
院認為適當者，亦得為第三審訴訟代理人。